【裁判字號】    98,台上,5501
【裁判日期】    980924
【裁判案由】    偽造文書等罪
【裁判全文】
最高法院刑事判決            九十八年度台上字第五五０一號
上  訴  人  台灣高等法院檢察署檢察官
被      告  甲○○
            乙○○
上列上訴人因被告等偽造文書等罪案件，不服台灣高等法院中華
民國九十八年七月二十二日第二審更審判決（九十八年度上更(一)
字第二０五號，起訴案號：台灣台北地方法院檢察署九十二年度
偵字第二０九六四號，九十二年度偵緝字第一二四０、一三九八
號），提起上訴，本院判決如下：
    主  文
上訴駁回。
    理  由
按刑事訴訟法第三百七十七條規定，上訴於第三審法院，非以判
決違背法令為理由，不得為之。是提起第三審上訴，應以原判決
違背法令為理由，係屬法定要件。如果上訴理由書狀並未依據卷
內訴訟資料，具體指摘原判決不適用何種法則或如何適用不當，
或所指摘原判決違法情事，顯與法律規定得為第三審上訴理由之
違法情形，不相適合時，均應認其上訴為違背法律上之程式，予
以駁回。經查：
壹、關於甲○○部分：
本件原審審理結果，認為被告甲○○有如原判決事實欄所載行使
偽造私文書等犯行明確，因而撤銷第一審關於甲○○部分科刑之
判決，經比較刑法之新舊規定，依行為時牽連犯規定從一重改判
仍論處甲○○以連續行使偽造私文書，足以生損害於他人罪刑。
其得上訴第三審之行使偽造私文書部分，係綜核甲○○於原審之
供述，證人丙○○（被害人）、陳海順與陳水永〈台北縣三重市
○○路○段一五０號三樓房地（下稱系爭房地）之所有人〉、陳
德欽（系爭房地銷售人員）、黃士桂（經辦代書）等人之證詞，
卷附之系爭房地買賣契約書、授權書與協議書等證據資料而為論
斷，已詳敘其調查、取捨證據之結果及憑以認定犯罪事實之心證
理由。又原判決已說明共同被告乙○○係受甲○○之利用，乙○
○主觀上並無參與偽造私文書之論據綦詳，此屬事實審法院採證
認事之職權行使，並無違背經驗或論理法則，自不容任意指摘。
乙○○既欠缺犯罪之意思，當無與甲○○成立共同正犯之餘地。
檢察官上訴意旨略稱：原判決未認定甲○○與乙○○成立共同正
犯，為有違誤云云。顯係就原判決已說明事項，再事爭執，自非
適法之第三審上訴理由，應認其關於此部分之上訴為違背法律上
之程式，應予駁回。檢察官對於行使偽造私文書所提起之第三審
上訴，既屬不合法而應從程序上駁回，則與之有裁判上一罪關係
、不得上訴第三審之詐欺取財部分，亦無從為實體上之審判，應
併從程序上予以駁回。
貳、關於乙○○部分：
本件原判決以公訴意旨略謂：被告乙○○與劉沛琪（已據判決無
罪確定）、甲○○於民國九十一年五月間，得知被害人丙○○有
意購買房屋，明知陳海順、陳水永欲出售系爭房地，且係委託陳
德欽代理出售，並未經陳海順、陳水永之授權；乃劉沛琪竟向丙
○○佯稱：屋主陳海順、陳水永所有之系爭房屋要賣，伊認識屋
主，可以讓丙○○以較市價低廉一、二成之價格承購，並陪同丙
○○前往上址看屋，復未經丙○○之授權，冒用丙○○之名義於
九十一年六月四日與東森房屋仲介公司之陳德欽簽訂不動產買賣
要約承諾書，足以生損害於丙○○、陳海順及陳水永。劉沛琪復
於翌（五）日向丙○○表示屋主欲以新台幣（下同）四百九十二
萬元出售，定金為十五萬元，丙○○不疑有他，即將購屋定金交
付劉沛琪轉交給房屋所有權人。之後劉沛琪另通知丙○○於同年
月十四日前往春億代書事務所，甲○○為取信丙○○，使其交付
購屋價金，由甲○○擅自偽刻陳海順、陳水永之印章各一枚，並
偽造陳海順、陳水永之授權書，交由乙○○行使，並由乙○○向
不知情代書黃士桂及丙○○偽稱：其為所有權人陳海順、陳水永
之代理人，且以系爭房屋正辦理分割手續無法出具權狀正本為藉
口，僅提供權狀影本，而與丙○○簽訂系爭房屋買賣契約書，乙
○○在上開契約書偽造陳海順、陳水永之印文及署押，致使丙○
○陷於錯誤，交付現金五萬元及面額一百萬元支票予乙○○，經
乙○○以「陳海順、陳水永」之代理人名義簽收，並蓋用偽刻「
陳海順、陳水永」印章於買賣契約書附件之備忘錄上，均足以生
損害於陳海順、陳水永及丙○○。丙○○合計共支付一百二十萬
元予乙○○、劉沛琪二人，乙○○並將所收到丙○○給付之價金
交付甲○○處理。詎丙○○簽約付款後，乙○○、劉沛琪並未辦
理系爭房地移轉登記事項，經丙○○詢問陳德欽，始知屋主陳海
順、陳水永並未委託甲○○、乙○○、劉沛琪等人售屋，亦未收
到乙○○交付之售屋價金，始知受騙。因認乙○○與甲○○共同
涉犯刑法第二百十六條之行使第二百十條偽造私文書、第三百三
十九條第一項詐欺取財等罪嫌。惟經原審審理結果，以尚屬不能
證明乙○○犯罪，因而維持第一審諭知無罪之判決，駁回檢察官
在第二審之上訴。(一)、原判決就行使偽造私文書部分，已敘明：
乙○○固供認有以系爭房地賣方代理人身分，與丙○○簽訂買賣
契約書，並於契約書上代賣方陳海順、陳水永簽名、蓋印，同時
收取丙○○支付之第一期款一百零五萬元後，於買賣契約書後附
備忘錄「收款人簽章」處蓋用陳海順、陳水永之印文等事實。惟
乙○○係應甲○○之要求，見甲○○出具填載完全之陳海順、陳
水永授權書，並交付其二人印章，於甲○○告知買賣雙方就買賣
條件均已約定談妥之情形下，始允應前往代書黃士桂處代理簽訂
買賣契約等情，此經甲○○供述屬實。而依當時情形，買賣雙方
於前往代書處簽約前，已先就買賣之細節談妥，當日僅為形式上
之簽約，亦據證人黃士桂證述綦詳。證人甲○○於原審並結證稱
：乙○○只是幫忙伊仲介轉賣，對於伊偽刻印章、偽造授權書等
文書並不知情等語。顯見乙○○係於不知情之情況下聽信甲○○
所言，誤信甲○○確受賣方之授權委託而出面代為簽約。雖事實
上陳海順、陳水永從未授權有關系爭房地買賣之任何事宜，乙○
○於該契約書上為其二人之簽名及蓋印，客觀上縱屬未獲本人授
權或同意之行為，惟因係受甲○○之利用，乙○○主觀上並無偽
造文書之犯意。因認本件係甲○○利用不知情之乙○○遂行犯罪
，乙○○並無與甲○○共同行使偽造文書犯行。復查無其他積極
證據足資證明乙○○確有被訴犯行，尚屬不能證明其犯罪，應為
無罪之諭知等由，經核並無不合。從形式上觀察，並無違背法令
之情形存在。檢察官上訴意旨略稱：依乙○○提出之簽收單，其
上註記：「此屋為甲○○購買而轉售丙○○」，另證人黃士桂亦
同此證述，則乙○○應知甲○○所交付之授權書係偽造；又授權
書所載陳「水永」與簽約時所立協議書之「水永」二字，幾近一
致，乙○○於協議書「陳水永」簽名處，復緊接簽立其為代理人
之姓名，亦應知授權書、協議書係何人所偽造，自難辭與甲○○
應負共犯之責等語。惟按：檢察官對於起訴之犯罪事實，應負提
出證據及說服之實質舉證責任。倘其所提出之證據，不足為被告
有罪之積極證明，或其闡明之證明方法，無從說服法官以形成被
告有罪之心證，基於無罪推定之原則，自應為被告無罪判決之諭
知。本件檢察官並未提出其他適合於證明乙○○犯罪事實之積極
證據，並闡明其證據方法與待證事實之關係。而上揭授權書、協
議書及買賣契約書等文件，俱屬甲○○利用不知情之乙○○所偽
造者，已如前述。原審對於卷內訴訟資料，復已逐一剖析，參互
審酌，仍無從獲得有罪之心證，因而為有利乙○○之認定，於法
洵無違誤。上訴意旨所指，或係徒憑臆測之詞，或係就原審取捨
證據職權之適法行使，及判決內已明白論斷之事項，專憑己見為
不同之評價，執以指摘原判決違法，與法律規定得為第三審上訴
理由之違法情形，不相適合。應認檢察官此部分之上訴為違背法
律上之程式，予以駁回。(二)、乙○○被訴詐欺取財部分：按刑事
訴訟法第三百七十六條所列各罪之案件，經第二審判決者，不得
上訴於第三審法院，為該法條所明定。本件乙○○因偽造私文書
等案件，關於被訴之詐欺取財部分，核屬刑事訴訟法第三百七十
六條第四款之案件。依首開說明，既經第二審判決，此部分自不
得上訴於第三審法院。檢察官併提起上訴，顯為法所不許，應予
駁回。
據上論結，應依刑事訴訟法第三百九十五條前段，判決如主文。
中    華    民    國  九十八  年    九    月  二十四  日
                      最高法院刑事第十三庭
                          審判長法官  賴  忠  星
                                法官  呂  丹  玉
                                法官  吳      燦
                                法官  施  俊  堯
                                法官  蔡  名  曜
      本件正本證明與原本無異
                                      書  記  官
中    華    民    國  九十八  年    九    月  二十八  日
                                                      Ｅ


司法院資訊處製作；財團法人民間司法改革基金會備份。
